臺灣板橋地方法院刑事判決　　　　　　 100年度易字第2266號
公　訴　人　臺灣板橋地方法院檢察署檢察官
被　　　告　楊士傑
　　　　　　黃玉麟
上列被告因傷害案件，經檢察官提起公訴（100 年度偵字第1322
4 號），本院判決如下：
    主  文
楊士傑共同犯傷害罪，處有期徒刑陸月，如易科罰金，以新臺幣
壹仟元折算壹日。
黃玉麟無罪。
    事  實
一、楊士傑係新北市○○區○○路601 號「天悅大樓」11樓之30
    號住戶，而黃玉麟則為同大樓11樓之17號住戶，因楊士傑之
    女友張愫紜於民國100 年1 月10日下午1 時40分許，攜帶垃
    圾至「天悅大樓」1 樓大廳請求管理員虞盈盈代為處理，適
    為在一樓大廳與虞盈盈交談之黃玉麟遇見，黃玉麟即向張愫
    紜表示大樓管理員之職務範圍並不包括為住戶處理垃圾等語
    ，張愫紜回應：「這不關你的事」等語，虞盈盈不願引發衝
    突，遂引導張愫紜至大樓堆置垃圾之場所，黃玉麟察覺張愫
    紜嘴巴唸唸有詞，而追出詢問張愫紜再說什麼，張愫紜未予
    理會，步出「天悅大樓」大門後，因不滿黃玉麟而撥打電話
    向楊士傑抱怨遭黃玉麟非禮，楊士傑遂夥同友人張孔誠從同
    「天悅大樓」地下室前往1 樓大廳，並撥打電話聯繫趙志中
    ，楊士傑與張孔誠在「天悅大樓」1 樓大廳質問黃玉麟為何
    非禮張愫紜，雖經黃玉麟解釋如有非禮張愫紜，不可能留在
    現場，因楊士傑仍然一再指責黃玉麟非禮張愫紜，黃玉麟遂
    請求虞盈盈代為報警，詎楊士傑竟與張孔誠共同基於傷害他
    人身體之犯意聯絡，共同出手毆打黃玉麟，事後趙志中到場
    見狀，竟持安全帽夥同楊士傑、張孔誠一同毆打黃玉麟，黃
    玉麟因而受有多處頭部外傷、雙手挫擦傷等傷害。嗣因警據
    報抵達現場，發現黃玉麟頭部受傷流血，而將黃玉麟送醫急
    救，始循線查獲上情。
二、案經黃玉麟訴由新北市政府警察局中和第二分局移送臺灣板
    橋地方法院檢察署檢察官偵查起訴。
    理  由
壹、本判決所引用之證據資料（詳後引用之各項證據），其中係
    屬傳聞證據部分，縱無刑事訴訟法第159 條之1 至第159 條
    之4 或其他規定之傳聞證據例外情形，因被告楊士傑於本院
    審判其日並未爭執證據能力或聲明異議，本院審酌卷內並無
    事證顯示各該陳述之作成時、地與週遭環境，有何致令陳述
    內容虛偽、偏頗之狀況後，均認為適當，依刑事訴訟法第
    159 條之5 第2 項之規定，為傳聞法則之例外，應有證據能
    力。
貳、有罪部分：
一、訊據被告楊士傑固不否認於上揭時、地，曾出手毆打傷害致
    告訴人黃玉麟受有頭部外傷、雙手挫擦傷等傷害之事實，僅
    辯稱：伊係聽聞女友張愫紜呼喊救命，並表示遭告訴人黃玉
    麟非禮，始夥同友人張孔誠至「天悅大樓」一樓大廳質問告
    訴人黃玉麟，告訴人黃玉麟先動手毆擊伊臉部，伊因而與告
    訴人黃玉麟互毆，友人張孔誠後來將伊與告訴人黃玉麟拉開
    云云。然查：
  (一)被告於上揭時、地夥同張孔誠、趙志中共同出手毆打告訴人
    黃玉麟之事實，業據告訴人黃玉麟迭於警詢、偵查中證稱：
    「有2 個男生從地下室衝上來，說他女朋友在外面叫救命，
    我還幫他打開大廳電磁門，之後過了幾分鐘後他們就走進來
    ，問我為何要非禮他女朋友，我就說：『如果我非禮你女朋
    友，我還會在這裡跟警衛聊天嗎？』，然後他們一直說我有
    非禮他女朋友，我就站在警衛亭裡並請警衛報警，他們一聽
    到警察要來就開始動手打我，我被打倒在地上，最後還用安
    全帽打我的頭，但是我都沒還手」、「（問：你是否認識毆
    打你的人？毆打你的人有幾名？）答：不認識。有三名」、
    「（問：是否有人使用工具打傷你？你是否記得是何人使用
    何工具攻擊你？）答：我知道是一個胖胖的，是之後才下來
    那一個人他拿安全帽打我3 下」、「楊士傑、張孔誠衝過來
    打我，我有阻擋，我沒還手」等語綦詳（見偵查卷第17頁反
    面、第19之1 頁、第76頁），核與證人即到場處理員警高
    嵐證稱：「我到現場的時候，看到黃玉麟滿臉都是血」等語
    （見本院卷第38頁），並有告訴人黃玉麟提出之診斷證明書
    1 份附卷可稽（見偵查卷第31頁），被告亦自承稱：確有出
    手毆打告訴人黃玉麟等語（見偵查卷第4 頁、第77頁、本院
    卷第23頁反面），另共犯張孔誠於警詢亦陳稱：「於是我也
    有打黃玉麟」等語（見偵查卷第9 頁），共犯趙志中於警詢
    證稱：「我到大廳時就看我親戚楊士傑和我朋友張孔誠跟那
    名我不認識的男（指黃玉麟）打成一團」等語（見偵查卷第
    第12頁反面），足認告訴人黃玉麟確曾遭被告楊士傑夥同他
    人共同毆打受傷。
  (二)被告楊士傑雖以前詞置辯。然被告楊士傑之女友張愫紜先於
    警詢證稱：因伊不知道倒垃圾的地方，因此請管理員帶伊至
    倒垃圾的地方，遭告訴人黃玉麟尾隨，當時告訴人黃玉麟有
    飲酒，走至垃圾場時，告訴人黃玉麟並出手拉住住伊的手臂
    ，伊受驚嚇而大喊救命，跑至馬路的對面撥打電話予被告楊
    士傑，被告楊士傑即夥同張孔誠至一樓大廳與告訴人黃玉麟
    理論等語（見偵查卷第24頁），而於偵查中則改稱：管理員
    帶伊至倒垃圾的地方，告訴人黃玉麟則在後尾隨，並叫伊站
    住，告訴人黃玉麟的手並不小心揮到伊，因是半夜，伊感到
    害怕，就跑到對面的馬路，撥打電話告知被告楊士傑有一個
    男生怪怪的，不知要幹嘛等語（見偵查卷第73頁），前後所
    述情節，已然相互不一致。因證人張愫紜究竟係遭告訴人黃
    玉麟抓住手臂，抑或遭告訴人黃玉麟的手揮到而有短暫的接
    觸，並無混淆之可能，是證人張愫紜於警詢指證遭告訴人黃
    玉麟騷擾，即難採信。再被告楊士傑陳稱：伊係因女友張愫
    紜遭告訴人黃玉麟非禮，始欲找告訴人黃玉麟理論等語，核
    與告訴人黃玉麟證稱：被告楊士傑一再指責伊騷擾張愫紜，
    伊因而要求管理員虞盈盈報警等語一致，足認被告楊士傑主
    觀確係認為證人張愫紜曾遭告訴人黃玉麟騷擾，始前往理論
    ，然依證人張愫紜於偵查中之證述，其實際上並未遭告訴人
    黃玉麟非禮或騷擾，僅因其委由管理員虞盈盈丟垃圾時，遭
    告訴人黃玉麟質問，而向被告楊士傑抱怨，並誣指告訴人黃
    玉麟對其騷擾，始引起被告楊士傑之誤會，是證人張愫紜於
    偵查中證稱：伊係撥打電話係向被告楊士傑表示，有個男生
    怪怪的，不知道要幹嘛等語，應非事實，蓋證人張愫紜如在
    電話中表明不清楚告訴人黃玉麟的企圖，應不致使被告楊士
    傑獲致女友遭告訴人黃玉麟騷擾之訊息，而前往「天悅大樓
    」的大廳，找尋告訴人黃玉麟理論。又被告楊士傑係夥同友
    人張孔誠一同前往「天悅大樓」一樓大廳找告訴人黃玉麟理
    論，嗣後被告楊士傑之友人趙志中亦隨同下樓，除經告訴人
    黃玉麟指證在卷外，並經被告楊士傑、證人張愫紜、張孔誠
    、趙志平於警詢陳稱甚明，是告訴人黃玉麟見對方前來理論
    ，且人多勢眾，豈有可能單獨一人貿然對被告楊士傑動粗，
    是被告楊士傑辯稱：係告訴人黃玉麟先動手朝伊臉部攻擊，
    伊始還手毆打告訴人黃玉麟云云，無非係推諉卸責之詞，要
    無可採。
  (三)被告楊士傑就張孔誠、趙志中是否夥同其毆打告訴人黃玉麟
    一節，於偵查中固陳稱：「我就衝到大廳裡問黃玉麟，我跟
    黃玉麟有起衝突，黃玉麟先動手打我的臉，我有還手，張孔
    誠後來過來要把我們拉開」、「（問：黃玉麟除動手打你外
    有無動手打其他人？）答：有，張孔誠跟趙志中」等語（見
    偵查卷第77頁），然告訴人黃玉麟僅單獨一人，豈有可能主
    動攻擊人數眾多的被告楊士傑、證人張孔誠、趙志中等3 人
    ？且證人張孔誠於警詢中亦自承有毆打告訴人黃玉麟等語，
    以及證人趙志中證稱：看到告訴人黃玉麟與被告楊士傑、證
    人張孔誠毆打成一團等語，而與被告楊士傑前揭陳述內容不
    符，堪認被告楊士傑前揭陳述內容，在於迴護張孔誠、趙志
    中，自難採信。而證人張愫紜於偵查中證稱：被告楊士傑找
    告訴人黃玉麟理論，告訴人黃玉麟動手打被告楊士傑，被告
    楊士傑因而還手，張孔誠則在旁邊勸架，將他們二人拉開，
    被告楊士傑與告訴人黃玉麟，始行停手，趙志中是在被告楊
    士傑、告訴人黃玉麟打完架之後，才下樓的等語，不僅與被
    告楊士傑前揭指稱趙志中亦遭被告楊士傑毆打等語不符，更
    與趙志中於警詢供稱：伊下樓時，看到被告楊士傑、告訴人
    黃玉麟、證人張孔誠打成一團等語，以及趙志中於偵查中陳
    稱：伊到「天悅大樓」1 樓大廳時，看到告訴人黃玉麟亂揮
    拳等語，截然不同，證人張愫紜之證述目的，顯在刻意撇清
    張孔誠、趙志中之責任，亦無可採。
  (四)綜上所述，本案事證明確，被告上揭傷害之犯行，洵堪認定
    ，應予依法論科。
二、核被告楊士傑所為，係犯刑法第277 條第1 項之傷害罪。被
    告就上開傷害告訴人黃玉麟之犯行，與張孔誠、趙志中之間
    ，具有犯意聯絡與行為分擔，應論以共同正犯。本院審酌被
    告楊士傑曾因妨害公務、持有手槍、偽造文書等案件，經法
    院分別判刑確定，並於93年10月19日執行完畢（不構成累犯
    ），此有臺灣高等法院被告前案紀錄表1 份在卷可佐，素行
    不佳，而被告楊士傑為成年人，當知在現代法治社會中，對
    於任何糾紛之解決，應本諸理性、和平之手段與態度為之，
    被告楊士傑因女友張愫紜向其抱怨遭告訴人黃玉麟騷擾，未
    究明張愫紜所言是否屬實，亦不理會告訴人黃玉麟之解釋，
    仗著友人張孔誠、趙志中在場，人多勢眾，率而毆打告訴人
    黃玉麟，而對告訴人黃玉麟施以暴力手段，致告訴人黃玉麟
    受有前揭傷害，行為實無可取，並斟酌目睹案發經過之管理
    員虞盈盈，於事件發生後，旋即請辭「天悅大樓」管理員職
    務，並向承辦警員表示不願製作筆錄，此經證人高嵐到庭
    證述明確，堪認管理員虞盈盈係因擔心遭受報復而不配合警
    方的偵辦，是被告楊士傑之行為，已嚴重威脅社會之安寧秩
    序，雖被告楊士傑坦承犯行，但其夥眾在公眾得出入大廳，
    圍毆告訴人黃玉麟之行為，嚴重破壞法治秩序，並斟酌被告
    楊士傑之智識、品行、犯罪動機、犯罪手段、犯罪所生損害
    等一切情狀，量處如主文所示之刑，併諭知易科罰金之折算
    標準，以資懲儆。
參、無罪部分：
一、公訴意旨另以：被告黃玉麟於100 年1 月10日1 時40分許，
    在「天悅大樓」1 樓大廳，與詢問管理員何處倒垃圾之告訴
    人楊士傑女友張愫紜，發生言語衝突，張愫紜因而致電告訴
    人楊士傑求助，告訴人楊士傑即與張孔誠、趙志中至大廳與
    被告黃玉麟理論，進而發生口角爭執，詎被告黃玉麟竟基於
    傷害之犯意，徒手與告訴人楊士傑互毆，致告訴人楊士傑受
    有左手多處擦挫傷、左前臂頓挫傷、左臉頰鈍傷之傷害，因
    認被告黃玉麟亦涉犯刑法第277 條第1 項之傷害罪嫌等語。
二、按犯罪事實應依證據認定之，無證據不得認定犯罪事實。又
    不能證明被告犯罪或其行為不罰者，應諭知無罪之判決。對
    於現在不法之侵害，而出於防衛自己或他人權利之行為，不
    罰。但防衛行為過當者，得減輕或免除其刑，刑事訴訟法第
    154 條第2 項、同法第301 條第1 項、刑法第23條分別定有
    明文。次按，刑法第23條所規定之正當防衛，係以對於現在
    不法之侵害，而出於防衛自己或他人權利之行為為要件，所
    稱不法之侵害，只須客觀上有違法之行為，即可以自力排除
    其侵害而行使防衛權，且不以侵害之大小與行為之輕重而有
    所變更，縱使防衛行為逾必要程度，亦僅屬防衛過當問題，
    尚不能認非防衛行為。正當防衛權之作用，在排除現在不法
    之侵害。而侵害之是否為現在，應以其侵害之是否尚在繼續
    中，可否即時排除為準，與犯罪之是否既遂不盡相同，亦與
    犯罪狀態之繼續有別，其犯罪行為雖已完畢，惟其侵害狀態
    尚在繼續中而被害人仍有受侵害之危險，可以即時排除者，
    仍不失為現在之侵害。（最高法院87年度臺上字第3720 號
    、83年度臺上字第5579號判決參照）。
三、本件公訴人認被告黃玉麟涉犯傷害罪嫌，無非以被告黃玉麟
    之供述、告訴人楊士傑之指訴、證人張孔誠、趙志中、張愫
    紜之證詞，以及告訴人楊士傑提出之診斷證明書1 份，為其
    主要論據。
四、訊據被告黃玉麟固不否認有於上揭時、地，因張愫紜要求大
    樓管理員虞盈盈代為倒垃圾之問題，而與張愫紜發生口角爭
    執，以及告訴人楊士傑曾夥同張孔誠在「天悅大樓」1 樓大
    廳找其理論，嗣後告訴人楊士傑之友人趙志中亦有下樓參與
    爭執等事實，惟堅詞否認有被訴傷害之犯行，辯稱：伊在「
    天悅大樓」1 樓大廳，告訴人楊士傑夥同張孔誠找伊理論，
    質疑伊非禮張愫紜，伊回應如果有非禮張愫紜，豈有可能留
    在現場，但告訴人楊士傑與張孔誠就是一直質疑伊非禮張愫
    紜，伊後來請管理員虞盈盈報警，告訴人楊士傑聽到要報警
    ，就與張孔傑一同動手毆打伊，後來趙志中也有下樓拿安全
    帽毆打伊頭部，伊僅是阻擋告訴人楊士傑等人的毆打，並未
    還手等語。
五、經查，被告黃玉麟於100 年1 月10日因與告訴人楊士傑發生
    肢體衝突事件，而受有多處頭部外傷、雙手挫擦傷等傷害，
    告訴人楊士傑則受有左手多處擦挫傷、左手臂頓挫傷、左臉
    頰鈍傷一節，此有被告黃玉麟與被告楊士傑提出之診斷證明
    書各1 份為證（見偵查卷第31頁至第32頁），證人高嵐證
    稱：「我到現場的時候，看到黃玉麟滿臉都是血」、「（問
    ：你到場時候，除了看到黃玉麟滿臉是血之外，有無看到楊
    士傑他們身上有無受傷？）答：我用外觀看是沒有看到」等
    語，顯示被告黃玉麟所受之傷勢遠較告訴人楊士傑為重。因
    被告黃玉麟體型遠較告訴人楊士傑高壯，此為告訴人楊士傑
    所自承在卷（見本院卷第86頁），倘若如告訴人楊士傑所言
    ，案發當日其係遭被告黃玉麟先行出手毆打臉部一拳，始行
    反擊，而與被告黃玉麟互毆，則以被告黃玉麟高大之體型，
    且先行攻擊告訴人楊士傑，致告訴人楊士傑在體型與攻勢上
    處於劣勢之情況下，豈有可能發生互毆之結果，被告黃玉麟
    所受之傷勢遠較告訴人楊士傑嚴重之理？是告訴人楊士傑指
    稱遭被告黃玉麟主動攻擊一節，已難採信。再被告黃玉麟當
    日雖有飲酒，但意識清楚，除經被告黃玉麟陳稱：伊於案發
    當日下午確有飲用兩瓶金牌啤酒等語外（見本院卷第86頁反
    面），核與證人高嵐證稱：「黃玉麟到場之後，要做筆錄
    的時候，我聞到他身上有酒味，就問他是否有喝酒，黃玉麟
    說他下午喝了啤酒但不多，我問他意識是否清楚可否作筆錄
    ，他說意識清楚」等語（見本院卷第38頁），則其面對被告
    楊士傑夥同張孔誠前來理論，明知自己寡不敵眾，自無主動
    挑釁而先行出手毆打告訴人楊士傑之可能。此外，依被告黃
    玉麟歷次於警詢、偵查及本院審理時所述，其見告訴人楊士
    傑、張孔誠前來大廳理論，即請求管理員虞盈盈代為撥打電
    話報警，顯示被告黃玉麟因見對方人多勢眾，而擔心自身安
    危，於實際發生肢體衝突之前，即希望警方能事先介入，倘
    若其意在傷害告訴人楊士傑，即無可能如此急迫要求管理員
    虞盈盈撥打電話報警。告訴人楊士傑雖稱：係因伊與被告黃
    玉麟理論過程中，被告黃玉麟聲音很大，伊始請管理員打電
    話報警云云，然依被告楊士傑供稱：伊上樓找尋女友張愫過
    程中，即以撥打電話聯繫趙志中等語（見本院卷第56頁），
    以及張愫紜陳稱：伊後來跑到大廳對面的馬路，撥打電話給
    告訴人楊士傑等語（見偵查卷第73頁），足認告訴人楊士傑
    因隨身攜帶手機，如其希望警方介入與被告黃玉麟間之糾紛
    ，隨時可以所持手機撥打電話報警，並無需透過管理員虞盈
    盈，是其前揭陳稱：係伊委請管理員虞盈盈撥打電話報警云
    云，並非事實。綜上，被告黃玉麟與告訴人楊士傑之體型上
    差異，被告黃玉麟如係與告訴人楊士傑彼此互毆，應不致發
    生被告黃玉麟所受傷勢遠較告訴人楊士傑嚴重之結果，且被
    告黃玉麟若非擔心雙拳不敵四手，不致請求管理員代為報警
    ，於此情形，被告黃玉麟又如何可能主動出手毆打告訴人楊
    士傑？倘如告訴人楊士傑所言，係其委請管理員報警，而其
    這一方，除自己與女友張愫紜外，尚有男性友人張孔誠、趙
    志中在場，如欲制止被告黃玉麟胡亂揮拳，憑藉被告楊士傑
    、證人張孔誠、趙志中合力，應可輕易將被告黃玉麟壓制在
    地，等候警察到場處理，又如何會發生被告黃玉麟身體多處
    受傷，甚至被打到滿臉是血之理？由此益證被告黃玉麟確係
    遭被告楊士傑夥同張孔誠、趙志中合力毆打，始受有前揭傷
    勢。準此以言，告訴人楊士傑所受左手多處擦挫傷、左手臂
    頓挫傷、左臉頰鈍傷等傷勢，若非係因自己夥同張孔誠、趙
    志中合力毆打被告黃玉麟過程中，不慎與張孔誠、趙志中肢
    體碰觸，或遭趙志中所持安全帽揮擊而受傷，即係被告黃玉
    麟因遭眾人猛力攻擊下，為防護自己身體安全而造成。因客
    觀上無法排除係告訴人楊士傑自己出力過猛，或鬥毆過程與
    同夥之張孔誠、趙志中肢體或所持器械接觸所造成，本難據
    此認定被告黃玉麟曾出手傷害告訴人楊士傑。退步言之，告
    訴人楊士傑縱使係遭被告黃玉麟之肢體攻擊而受傷，但參照
    前揭說明，被告黃玉麟係先遭受告訴人楊士傑夥同張孔誠、
    趙志中攻擊的情況下而為之反擊，因被告黃玉麟當時身體遭
    受多達三人的合力圍毆，為防衛自己的生命、身體權利，出
    手反擊，意在排除告訴人楊士傑、證人張孔誠、趙志中現時
    對自己身體不法之侵害，在警方未到達救援之前，以自己的
    肢體力量防護自己生命、身體安全，自有其必要，雖然最終
    結果被告黃玉麟仍遭打得滿臉是血，但其如未適時反擊，其
    所受傷勢，可能更加嚴重，本院因而認為被告黃玉麟於遭受
    圍毆攻擊的情況下所為之反擊，依當時情況，應屬必要且有
    效手段，而未逾越必要之範圍，符合正當防衛之要件，而不
    成立刑法第277 條第1 項之傷害罪。
六、綜上所述，被告黃玉麟被訴傷害告訴人楊士傑之部分，因公
    訴人所舉之證據，並不能證明告訴人楊士傑所受傷勢，確係
    被告黃玉麟所造成，縱認係被告黃玉麟出手毆打所致，因此
    部分，被告黃玉麟係在遭受告訴人楊士傑夥同張孔誠、趙志
    中圍毆的情況下，所採取的自衛措施，符合刑法第23條正當
    防衛之規定，而阻卻違法，應不構成犯罪。此外，公訴人即
    未舉出其他積極證據以資證明被告黃玉麟有其他傷害告訴人
    楊士傑之犯行，揆諸前揭說明，現存之證據既然不足為不利
    於被告事實之認定，即應為被告有利之認定，而應為被告無
    罪之諭知。
據上論斷，應依刑事訴訟法第299 條第1 項前段、第301 條第1
項，刑法第277 條第1 項、第41條第1 項前段，刑法施行法第1
條之1 ，判決如主文。
本案經檢察官黃睦涵到庭執行職務。
中    華    民    國   100    年    12    月    6     日
                  刑事第六庭  法  官  高增泓
以上正本證明與原本無異。
如不服本判決應於收受本判決後10日內向本院提出上訴書狀，並
應敘述具體理由，如未敘述上訴理由者，應於上訴期間屆滿後20
日內補提理由書狀於本院（均須按他造當事人之人數附繕本）「
切勿逕送上級法院」。
                              書記官  林政良
中    華    民    國   100    年    12    月    6     日
附錄本案論罪科刑法條全文：
刑法第277條
傷害人之身體或健康者，處3 年以下有期徒刑、拘役或1 千元以
下罰金。
犯前項之罪因而致人於死者，處無期徒刑或7 年以上有期徒刑；
致重傷者，處3 年以上10年以下有期徒刑。